最　高　行　政　法　院　裁　定
　　　　　　　　　　　　　94年度裁字第01451號
上　訴　人　乙○○
被 上訴 人　新竹縣新埔鎮公所
代　表　人　甲○○
上列當事人間因巷道爭議事件，上訴人對於中華民國92年11月19
日臺北高等行政法院92年度再字第18號判決，提起上訴，本院裁
定如下：
　　主  文
上訴駁回。
上訴審訴訟費用由上訴人負擔。
　　理  由
一、按對於高等行政法院判決上訴，非以其違背法令為理由，不
    得為之，行政訴訟法第242條定有明文。是對於高等行政法
    院判決上訴，若未具體說明原判決違背何項法令、不適用或
    如何適用不當之具體情事，即非主張原判決違背法令以為上
    訴理由，其上訴即非合法。
二、本件上訴人主張：按法諺有云：「正義有求必應，因正義乃
    法律之最高理念，法律乃伸張正義之工具，對於任何人要求
    實現正義時，法律必予以實現，故謂正義對任何人均不拒絕
    。」「法律以公平正義為鵠的，而衡平即為公平正義之表現
    ，故法律必顧及之。」「解釋法律應注重其立法精神，不可
    拘泥於文字，否則難免有失立法之本意，司法者對此一法諺
    應三致意焉。」。又依世界人權宣言第7條、第8條、公民及
    政治權利國際盟約前文、公民及政治權利國際盟約第2條第3
    款、中華民國憲法第15條、第16條、司法院釋字第418號、
    第393號解釋、民事訴訟法第222條第1項前段、第3項規定、
    最高法院18年上字第1727號判例、19年上字第28號判例、39
    年台上字第1053號及83年台上字第2118號判例意旨，本件上
    訴人所有坐落新竹縣新埔鎮○○段上枋寮小段180之1地號建
    地，自民國81年12月31日買受後使用至今，年年均有依法繳
    納地價稅，有土地所有權狀、土地登記簿謄本、地籍圖、繳
    納地價稅憑證為證。惟時遭鄰地竊佔使用，迫不得已依法以
    網圍籬保護，並依法向被上訴人陳明所有權之權能。縱然上
    訴人未向被上訴人陳明所有權之權能，亦不失上訴人本於所
    有權權能之法定效力，亦即被上訴人如欲改變或得喪上訴人
    之所有權能，除徵收外，別無他途，上訴人之合法財產權始
    無變更或遭政府搶奪。又依最高法院57年台上字第3647號判
    例、37年上字第7691號判例及32年上字第2180號判例意旨，
    本件上訴人向被上訴人陳明所有權權能乃至訴願請求徵收，
    已逾3載有餘，均依照憲法保障所有權之正當意思表示，縱
    未意思表示，被上訴人亦應尊重憲法保障人民之財產權，豈
    可諉以「不懂憲法」或私定「未於行政訴訟前表示」，抑或
    擅定「未於訴願前表示」「徵收」為藉口，作為駁回上訴人
    之非法理由。又內政部每於選舉期間，均對外聲明：「內政
    部僅係徵收『准駁機關』，必由地方機關『需用土地人』呈
    報徵收計畫，始有准駁之情事，如地方需用土地機關未予呈
    報『需用土地徵收計畫』，內政部根本無所謂『徵收之准駁
    』可言，是『需用土地徵收之計畫』係『地方機關之權責』
    與內政部無關。」是原審否准上訴人之聲明，既非適法，益
    非合理，為此先位之訴求為廢棄原判決，並撤銷訴願決定及
    原處分，備位之訴命被上訴人依法做成徵收處分。
三、原審係以：(一)按行政訴訟法第273條第1項第14款所謂「原
    判決就足以影響於判決之重要證物漏未斟酌者」係指該證物
    於原審訴訟程序中即已存在且為當事人所提出主張者而言。
    (二)查本院90年度訴字第1638號判決係以關於提出徵收土地
    之申請，其核准機關為內政部，而新竹縣新埔鎮公所應僅為
    土地徵收之需用土地人。故認上訴人逕以土地徵收需用土地
    人為被告，對其請求徵收系爭土地，被告適格自有欠缺而以
    判決駁回上訴人原審備位聲明之訴。最高行政法院92年度判
    字第100號判決則以：「依行政訴訟法第5條第1項規定，提
    起請求行政機關應為特定內容行政處分之訴，須人民因行政
    機關有對其依法申請之案件，於法定期間內應作為而不作為
    之情事，並經訴願程序後，始得提起。而上訴人於該件在原
    審起訴，就其請求被上訴人辦理系爭土地徵收之備位聲明，
    前此並未曾向被上訴人請求，亦未經訴願程序，其逕提起本
    件訴訟，即與上開規定不合。」原判決未就此法定起訴要件
    為審究，而以上揭理由為駁回，所持法律見解雖異，其結果
    則無不同，而仍維持本院90年訴字第1638號判決。上訴人雖
    主張其迭次於訴願中均明確請求，如需使用上訴人所有建地
    ，依法應辦理徵收，俾符適法達理致公允等語，乃最高行政
    法院判決竟認：「本件上訴人在原審起訴，就其請求被上訴
    人辦理系爭土地徵收之備位聲明，前此並未曾向被上訴人為
    此請求，亦未經訴願程序。其逕提起本件訴訟，即與上開規
    定不合。」亦屬行政訴訟法第273條第1項第14款原判決就足
    以影響於判決之重要證物漏未斟酌之再審事由等等。經查，
    上訴人上開主張其迭次於訴願中均明確請求，如需使用上訴
    人所有建地，依法應辦理徵收，俾符適法達理致公允部分，
    係於89年7月1日提出訴願書時始於訴願請求記載被上訴人如
    需使用上訴人所有建地，依法應辦理徵收，俾符適法達理致
    公允等訴願之請求，此與上訴人直接向被上訴人請求辦理系
    爭土地徵收，被上訴人如予否准，上訴人再據以提起訴願者
    ，其程序顯有不同。因此尚不能以上訴人曾於訴願程序中曾
    為上開聲明，即認其曾向被上訴人為此請求，或該請求業經
    訴願程序。因此上訴人以此主張本院90年度訴字第1638號判
    決、最高行政法院92年度判字第100號判決有行政訴訟法第
    273條第1項第14款所定原判決就足以影響於判決之重要證物
    漏未經斟酌之再審事由，自屬無據。上訴人另主張我國係法
    治國家，行政機關應依法行政，法律雖賦與縣、市政府依法
    認定供公眾通行之道路，惟未賦與縣、市政府違法擅自侵害
    人民財產之處分之權，上訴人所有系爭180之1地號土地，數
    十年來我國政府均認定為建地，有所有權狀、地籍圖、土地
    登記簿謄本、每年繳納建地之地價稅單，原判決竟認：「查
    供公眾通行之道路，其認定權屬縣、市政府，抗告人所有本
    件土地業經新竹縣政府認定為供公眾使用之巷道，已如前述
    。」且未依司法院釋字第440號、第400號、第425號解釋辦
    理，自有行政訴訟法第273條第1項第14款原審判決就足以影
    響判決之重要證物未經斟酌之再審理由一節。查本院原判決
    認被告適格自有欠缺而以判決駁回上訴人備位聲明之訴，最
    高行政法院92年度判字第100號判決則以依行政訴訟法第5條
    第1項規定，提起請求行政機關應為特定內容行政處分之訴
    ，須人民因行政機關有對其依法申請之案件，於法定期間內
    應作為而不作為之情事，並經訴願程序後，始得提起。而上
    訴人於該件在原審起訴，就其請求被上訴人辦理系爭土地徵
    收之備位聲明，前此並未曾向被上訴人為此請求，亦未經訴
    願程序。其逕提起本件訴訟，即與上開規定不合。原判決未
    就此法定起訴要件為審究，而以上揭理由為駁回，所持法律
    見解雖異，其結果則無不同，而仍維持本院前審判決，已如
    前述。上開2判決就上訴人備位聲明無理由認定之依據，與
    上訴人所指其所有系爭180之1地號土地，數十年來我國政府
    均認定為建地，有所有權狀、地籍圖、土地登記簿謄本、每
    年繳納建地之地價稅單等或司法院解釋無關，上訴人主張之
    該等證據或司法院解釋並非足以影響原判決之論斷，上訴人
    以此主張原判決就足以影響原判決之重要證物未經斟酌部分
    ，亦非可採等情，因而駁回上訴人在原審之訴。
四、本院查：觀之本件上訴意旨，上訴人並未就原審以前開理由
    駁回其於原審之訴，究竟如何不適用法規或適用法規不當，
    為具體指摘，或具體表明合於當然違背法令之事實。上訴人
    泛引法諺、法規或解釋，就本件實體爭執事項為重複主張，
    即難認為已對原判決之違背法令有具體之指摘，揆之首開說
    明，本件上訴難認為合法，應予駁回。
五、依行政訴訟法第249條第1項前段、第104條、民事訴訟法第
    95條、第78條，裁定如主文。
中    華    民    國    94    年    7    月    28     日
                  第二庭審判長法  官　葉　振　權
                              法  官  蔡  進  田
                              法  官　劉　鑫　楨
                              法  官　吳　明　鴻
                              法  官　梁　松　雄
以  上  正  本  證  明  與  原  本  無  異
中    華    民    國    94    年    7    月    28     日
　　　　　　　　　　　　　　　書記官　阮　桂　芬
